【裁判字號】    95,再易,6
【裁判日期】    950822
【裁判案由】    分割共有物
【裁判全文】
臺灣高等法院高雄分院民事判決           95年度再易字第6號
再審原告    丁○○
訴訟代理人  邱江隆律師
再審被告    丙○○
            甲○○
            乙○○
上列當事人間請求分割共有物事件，再審原告對於民國93年5 月
5 日本院92年度上易字第216 號確定判決提起再審，本院於95年
8 月8 日言詞辯論終結，判決如下：
    主  文
最高法院95年台上字第44號、本院92年度上易字第216 號及臺灣
高雄地方法院90年度訴字第982 號確定判決關於分割方法及訴訟
費用（除確定部分外）之裁判均廢棄。
兩造共有坐落高雄縣燕巢鄉○○段第240 地號、面積284.34平方
公尺及同段第242 地號、面積1,226.84平方公尺土地，其分割方
法為：如附圖(一)所示第242 號、面積365 平方公尺，第242-A001
號、面積364.82平方公尺及第240 號、面積0.18平方公尺土地，
均分歸再審被告乙○○、丙○○依應有部分各1/2 維持共有。第
242-A002號、面積313.09平方公尺及第240-A003號、面積51.91
平方公尺土地，均分歸再審原告取得。第242-A003號、面積183.
 93 平方公尺及第240-A004號、面積232.25平方公尺土地，均分
歸再審被告甲○○取得。
第一、二、三審及再審訴訟費用，除確定部分外，由兩造各負擔
四分之一。
    事實及理由
一、再審原告主張：坐落高雄縣燕巢鄉○○段第240 地號、面積
    284.34平方公尺及同段第242 地號、面積1,226.84平方公尺
    土地（下合稱系爭土地，重測前依序分別為面前埔段第408
    地號、面積285 平方公尺及同段第401-3 地號、面積1,175
    平方公尺）。其中第240 地號部分，現雖登記為再審被告丙
    ○○所有，但業經於92年7 月9 日判決應移轉為兩造按應有
    部分各1/4 共有確定。而第242 地號部分，則登記為兩造共
    有，應有部分亦各為1/ 4。又系爭土地並無不能分割之事由
    ，亦未訂有不分割之協議，因無法協議分割，伊乃訴請裁判
    分割。嗣經台灣高雄地方法院90年度訴字第982 號判決為如
    附圖(二)所示之原物分割，再審被告均提起上訴，經鈞院92年
    度上易字第216 號判決除採相同之原物分割方法外，並命伊
    應以金錢補償甲○○、乙○○共新台幣（下同）1,051,855
    元，且經最高法院95年台上字第44號判決駁回伊之上訴而確
    定（下稱原確定判決）。然該金錢補償所依據之鑑定報告，
    係將已屬甲種建築用地之第240 地號土地仍誤為農牧用地而
    為鑑價，有已附卷之土地登記謄本可憑，則原確定判決顯有
    未斟酌上開證物之情事，且如經斟酌結果，伊之金錢補償即
    可大幅減少，而可受較有之判決。爰依民事訴訟法第496 條
    第1 項第13款規定提起本訴，並聲明求為將原確定判決廢棄
    ，而改為適當分割方法之判決。
二、再審被告則均以：伊等同意改依如附圖(一)所示之分割方法，
    亦同意依該分割方法分割時，因各分得部分之價值相當，而
    不須以金錢補償。另乙○○、丙○○於分割後仍願維持共有
    等語，資為抗辯。
三、本件原審判決之分割方法如附圖(二)所示，其中編號１、５、
    ６部分，分歸甲○○取得；編號２部分，分歸再審原告取得
    ；編號３、８部分，分歸丙○○取得；編號４、７部分，分
    歸乙○○取得。本院前審之分割方法為除採上開相同之原物
    分割方法外，另依鑑價結果，命再審原告以金錢補償甲○○
    、乙○○共1,051,855 元，命丙○○補償甲○○、乙○○共
    654,304 元，並經最高法院駁回再審原告之上訴，有各該判
    決在卷可稽，先予說明。
四、按當事人發現未經斟酌之證物或得使用該證物者，且如經斟
    酌可受較有利益之裁判者，得據以提起再審之訴。此觀之民
    事訴訟法第496 條第1 項第13款規定即明。本件第240 地號
    土地於原確定判決審理時，雖屬農業區，但已於92年2 月間
    編定為甲種建築用地，有土地登記謄本在卷可稽，則其經濟
    價值及使用效益就一般經驗法及常情而言，顯較非屬建築用
    地之其他農牧用地為高，則斟酌該部分土地之價值時，自不
    宜再以一般農牧用地為鑑價之基準。而原確定判決所據為金
    錢補償之中華民國企業技術鑑定委員會之鑑定報告，在鑑定
    該筆第240 地號土地時，係以一般農業區農牧用地之使用性
    質為鑑定（所引資料則為90年間之資料），此業經本院依職
    權調取原確定判決全卷查明屬實，則原確定判決未斟酌此項
    鑑價時之錯誤，而仍依該鑑價結果為命金錢補償之依據，顯
    有未斟酌上開土地登記謄本有關使用性質業已變更之情事。
    又依上開鑑定報告所載，其評估第240 地號土地之價格為每
    平方公尺2,100 元左右，與相鄰而屬乙種建築用地之第242
    地號土地之每平方公尺18,000元至20,000元間為比較，其鑑
    價結果明顯偏低，則再審原告主張如經以甲種建築用地為鑑
    價，其須補償之金額即可大幅減少，自屬可採。故再審原告
    主張其發現此項在當時已存在而未經斟酌之證物，且經斟酌
    後得受較有利之判決，而得據以提起再審之訴，即屬有據，
    應予准許。
五、再按法院裁判分割共有物，應斟酌各共有人之利害關係，使
    用情形，共有物之性質及其價值、經濟效用、符合公平經濟
    原則。經查：系爭第240 、242 地號土地相鄰，而其東北及
    東側均有面向道路。第242 地號土地上有丙○○所居住之2
    層磚造樓房，該樓房旁為再審原告所有之木瓜寮，再依序則
    分別為甲○○、丙○○所有之倉庫、車庫，另甲○○在第24
    0 地號上則有倉庫，而其餘土地上則為空地或種有果樹等情
    ，業經原審會同高雄縣岡山地政事務所人員至現場勘測屬實
    ，有勘驗筆錄、現場照片及複丈成果圖在卷可稽。又因系爭
    兩筆土地係屬相鄰，雖分屬農業區及鄉村區，但在實際使用
    上仍可相互利用，若將兩筆土地在分割時視為一個整體而區
    分為4 個區塊，將可發揮最大之經濟效益，而避免因各筆土
    地各自分割致土地細分之不利結果。另因系爭土地在西側部
    分有呈三角狀之地形，在使用上略為不便，故兩造均同意分
    得該區塊者之面積應較其他區塊為大，藉面積之增加以補足
    其經濟價值上之差距。依此原則並參酌系爭土地之公告現值
    、鑑價結果及使用利益等各項因素，爰將系爭土地區分為如
    附圖(一)所示之4 個區塊，其中自東側起之3 個區塊面積均為
    36 5平方公尺，而最西側之區塊面積則為416.18平方公尺，
    依此分割結果，其經價值即均屬相當，故無再以金錢補償之
    必要。再者，考量爭土地上之現使用狀況及兩造均表示地上
    物願予拆除，並乙○○、丙○○表示於分割後仍願維持共有
    之意願及兩造同意之分得位置，爰將如附圖(一)所示第242 號
    、面積365 平方公尺，第242-A001號、面積364.82平方公尺
    及第240 號、面積0.18平方公尺土地，均分歸乙○○、丙○
    ○依應有部分各1/2 維持共有。第242-A002號、面積313.09
    平方公尺及第240-A003號、面積51.91 平方公尺土地，均分
    歸再審原告取得。第242-A003號、面積183.93平方公尺及第
    240-A004號、面積232.25平方公尺土地，則均分歸甲○○取
    得。
六、綜上所述，本件再審原告主張發現經斟結果得受較有利判決
    之未經斟酌之證物，而得提起再審之訴，應屬可採；又就分
    割方法部分，則因分為4 個區塊後，其經濟價值均屬相當而
    無另以金補償之必要，且其分得位置亦符合兩造之意願。原
    確定判決所命分割方法，因未能慮及兩造各分得土地之整體
    價值，或僅以面積之均等為據，或就金錢補償之數額酌定不
    當，均有未洽。再審意旨求予廢棄改判，為有理由，爰予以
    廢棄，並改判如主文第二項所示。
七、據上論結：本件再審之訴為有理由，依民事訴訟法第505 條
    、第450 條、第78條、第80條之1 、第85條第1 項但書，判
    決如主文。
中    華    民    國    95    年    8     月    22    日
                            民事第一庭
                                審判長法官  黃金石
                                法      官  林健彥
                                法      官  林紀元
以上正本證明與原本無異。
如對本判決上訴，須於判決送達後20日內向本院提出上訴狀，其
未表明上訴理由者，應於上訴後20日內向本院提出上訴理由書（
均須按他造當事人之人數附繕本）。上訴時應提出委任律師或具
有律師資格之人之委任狀，並依附註條文規定辦理。
中    華    民    國    95    年    8     月    22    日
                                書  記  官  楊茱宜
附註：
民事訴訟法第466 條之1 ：
對於第二審判決上訴，上訴人應委任律師為訴訟代理人，但上訴
人或其法定代理人具有律師資格者，不在此限。
上訴人之配偶、三親等內之血親、二親等內之姻親，或上訴人為
法人、中央或地方機關時，其所屬專任人員具有律師資格並經法
院認適當者，亦得為第三審訴訟代理人。
第1 項但書及第2 項情形，應於提起上訴或委任時釋明之。


司法院資訊處製作；財團法人民間司法改革基金會備份。
